【裁判字號】    89,上訴,4082
【裁判日期】    890920
【裁判案由】    偽造文書等
【裁判全文】
臺灣高等法院刑事判決                八十九年度上訴字第四八二號
    上  訴  人
    即  被  告  乙○○○
右上訴人，因偽造文書案件，不服臺灣士林地方法院，八十九年度自緝字第一○號，
中華民國八十九年九月二十日第一審判決（併辦案號：臺灣士林地方法院檢察署八十
八年度偵字第九五六一號）提起上訴，本院判決如左：
    主      文
上訴駁回。
    事      實
一、乙○○○與甲○○原係台北縣警察局淡水分局（下稱淡水分局）之同事，因甲○
    ○於民國八十五年八月十日，在淡水分局自任會首召集，會首連會員共三十五會
    ，期間自召集之日起至八十八年五月十日止，每月十日在該分局二樓勤務中心開
    標，每會新臺幣（下同）二萬元，採內標制，以所出標金最高者得標之互助會。
    乙○○○於八十五年八月十日本欲以自己名義加入二會，然為甲○○所拒絕，乙
    ○○○為達加入二會之目的，除以自己名義參加一會外，另改冒用其不知情之已
    成年女兒黃婉萍名義加入一會，繳納活會會款，並於八十六年七月十日在上址，
    以在紙上書寫黃婉萍姓名及競標利息四千元之方式偽造標單之準私文書後，再持
    以行使投標（該標單（未記載標單字樣）於得標後，已丟棄滅失），足以生損害
    於黃婉萍及甲○○。標取會款五十七萬二千元後繼續繳納死會會款，尚欠三十萬
    元。經原審通緝，於八十九年六月九日通緝到案。
二、案經甲○○向原審提起自訴及由台北縣警察局淡水分局函送台灣士林地方法院檢
    察署檢察官移送原審合併審理。
    理      由
一、訊據上訴人即被告黃歐玉坦承以不知情之黃婉萍參加自訴人之互助會，並書寫標
    單投標後得標，尚欠會款未繳納之事實，僅辯稱：標會乃民事糾紛，請給予自新
    機會等語。
二、經查右揭事實，業據自訴人指訴甚詳，並經證人黃婉萍於偵審中證述屬實，復有
    互助會單、存證信函影本附卷可稽。被告既未經其女兒黃婉萍之同意入會，偽造
    標單持以投標標取會款五十七萬二千元後繼續繳納死會會款，尚欠三十萬元，自
    有偽造標單之犯意。所辯無非卸責之詞，不足採信。事證明確，被告犯行堪以認
    定。
三、被告冒用黃婉萍名義在紙上書寫姓名及所出利息，表示「黃婉萍」願出所書利息
    金額標取會款，雖該紙上未載明「標單」二字，但依習慣上既是表示向互助會投
    標之用意，應認係準私文書。被告以偽造黃婉萍署押之方式偽造標單，應依刑法
    第二百二十條第一項規定以私文書論之標單，其偽造署押為偽造私文書之部分行
    為，不另成罪；被告持偽造之私文書參與競標，偽造私文書之低度行為為行使之
    高度行為所吸收，亦不論罪；又被告偽造黃婉萍名義標單參與競標之行為，使黃
    婉萍有被追索會款之危險及造成自訴人追索會款之困難，足以生損害於黃婉萍及
    自訴人。核被告所為，係犯刑法第二百十六條、第二百十條之行使偽造私文書罪
    ，應依同法第二百十條之規定處斷。
四、原審論以乙○○○行使偽造私文書，足以生損害於他人，並審酌被告之素行、犯
    罪之動機、目的、手段、對黃婉萍及自訴人所生之損害程度及犯罪後雖坦承此部
    份犯行，惟迄未與自訴人達成和解等一切情狀，量處有期徒刑三月。同時敘明被
    告偽造之「黃婉萍」署押，已因標單丟棄而滅失，不併予宣告沒收。復以自訴意
    旨另謂：被告乙○○○以自己名義與冒用黃婉萍名義各參加自訴人所召集之前揭
    互助會，且分別已於八十五年十月十一日、八十六年七月十日得標獲取標金後，
    嗣於八十七年十月十日起便未再繳納死會之會錢，且逃逸無蹤，因認被告涉有刑
    法之詐欺取財罪嫌云云。惟按刑法第三百三十九條第一項詐欺取財罪，必須行為
    人自始基於不法所有之意圖，以詐術使人交付財物，始能構成，所謂以詐術使人
    交付，必須被詐欺人因其詐術而陷於錯誤，若其所用方法，不能認為詐術，亦不
    致使人陷於錯誤，即不構成該罪。至於民事債務當事人間，若有未依債務本旨履
    行給付之情形，在一般社會經驗而言，原因非一，其因不可歸責之事由無法給付
    ，或因合法得對他造主張抗辯而拒絕給付，甚至債之關係成立後，始行惡意遲延
    給付，皆有可能，非必出於自始無意給付之詐欺犯罪一端（最高法院四十六年台
    上字第二六０號判例可資參照）。訊之被告乙○○○固坦承自八十七年十月起至
    該會結束止，尚有積欠自訴人會款未繳納等情，惟辯稱：伊因無力清償才積欠自
    訴人會款，並非惡意倒會等語。經查，自訴人所召集之互助會，會首連會員共有
    三十五會，已如前述，而被告於所參加之二會得標後，仍繼續繳納十餘月死會之
    金額，迄今尚餘二會各八個月之會款未付，亦為自訴人所不否認，且自訴人於原
    審中亦稱：「被告於參加本次互助會前亦曾參加自訴人所召集之互助會一、二次
    ，均無問題」等語（原審八十九年九月六日之審理筆錄），再參酌被告雖冒用黃
    婉萍名義跟會、標會，然依自訴人所陳以及所提之互助會單上記載，「黃婉萍」
    係在第十二個月始得標，且僅投標一次，與被告以自己名義在第三個月得標之間
    ，間隔九個月，該段期間內被告不僅不能取得會金，反需先付會款，則被告若欲
    以冒用黃婉萍名義跟會、標會之方法詐取會金，其不致愚眛至此。尚難認被告標
    取會款之初即有詐欺之不法意圖。此外復查無其他積極證據足資證明被告有何詐
    欺犯行，惟依自訴意旨，此部分與前開有罪部分，應屬牽連犯之裁判上一罪關係
    ，不另為無罪之諭知。認事用法，均無違誤，量刑亦為妥適。被告上訴請求給予
    自新機會云云，經查被告迄今尚未與自訴人達成民事和解，還清會款，業經自訴
    人陳明在卷。被告上訴，核無理由，應予駁回。
據上論斷，應依刑事訴訟法第三百六十八條，判決如主文。
中    華    民    國    八十九    年      十二      月     二十六       日
                          臺灣高等法院刑事第四庭
                              審判長法  官  蔡  永  昌
                                    法  官  徐  昌  錦
                                    法  官  許  宗  和
右正本證明與原本無異。
如不服本判決應於收受送達後十日內向本院提出上訴書狀，其未敘述上訴之理由者並
得於提起上訴後十日內向本院補提理由書（均須按他造當事人之人數附繕本）。
                                    書記官  游  桂  
中    華    民    國    八十九    年      十二      月     二十七       日
附錄：本案論罪科刑法條全文
刑法第二百十條
偽造、變造私文書，足以生損害於公眾或他人者，處五年以下有期徒刑。
刑法第二百十六條
行使第二百十條至第二百十五條之文書者，依偽造、變造文書或登載不實事項或使登
載不實事項之規定處斷。


司法院資訊處製作；財團法人民間司法改革基金會備份。
